台灣台中地方法院刑事判決　　　　　　　　　　　　　　九十年度訴字第一五三號
　　公　訴　人　台灣台中地方法院檢察署檢察官
　　被　　　告　乙○○
　　選任辯護人　朱元宏
　　　　　　　　許瑞君
右列被告因貪污治罪條例等案件，經檢察官提起公訴（八十九年度偵字第二０五二八
號），本院判決如左：
    主    文
乙○○連續依據法令從事公務之人員，竊取公有財物，處有期徒刑拾壹年，褫奪公權
捌年，所得財物新台幣陸佰萬元（其中拾肆萬元已扣案，尚未發還），應予追繳發
還被害人臺灣省合作金庫五權支庫（現改制為合作金庫銀行五權分行），如全部或一
部無法追繳時，應以其財產抵償之，扣案之編號八匯款回條聯貳拾張、編號九匯款
回條聯柒份、編號十一日盛證券融資現金償還申請書壹冊（計柒拾張），均沒收；
又意圖為自己不法之所有，而侵占遺失物，處罰金仟元，罰金如易服勞役，以參佰
元折算壹日。
    事    實
一、乙○○原係省屬之臺灣省合作金庫五權支庫（下簡稱合庫五權支庫，於民國九十
    年一月一日改制為合作金庫銀行五權分行，惟迄目前為止仍屬公營行庫，目前公
    股持股比例為百分之六十。）二等出納襄理，負責該合庫五權支庫現金出納及管
    理金庫等業務，係依據法令從事公務之人員，緣乙○○自民國（下同）八十六年
    間即以渠父張木溪、渠弟張年春等名義在日盛證券股份有限公司大墩分公司及臺
    灣省合作金庫信託部台中分公司開立帳戶，且均以融資信用交易方式投資股市，
    惟因八十九年起股市持續下跌，致渠投資之股票嚴重虧損達約新台幣（下同）約
    一億元，並遭前述日盛等證金公司追繳融資及手續費，復因缺乏資金週轉，乃自
    八十九年九月二十六日起陸續向同事魏贈讚、廖繼清、施華惠、郭玉玲、陳朝審
    、張雪紅及親友張天淋、蔡愛玉、蔡建樑等人借貸外，竟基於意圖為自己不法所
    有之概括犯意，連續利用職務之便，平日得自由出入合庫五權支庫金庫補鈔及該
    合庫五權支庫主管人員稽核控管嚴重缺失之機會，連續自八十九年十月十九日起
    以虛偽記帳方式，明知不實之事項而登載於職務上所掌之公文書，或浮填「櫃員
    收付款查詢單」（交易代號九一六○）上之「向櫃員主任提領資金總額」或低報
    「送交櫃員主任現金總額」之方式，使自動櫃員機之庫存現金與帳目不符而將虛
    增之金額挪用侵吞入己，或於當日上午虛捏匯款名義而自合庫五權支庫匯出款額
    進入渠所開設之上開日盛證券股份有限公司大墩分公司及臺灣省合作金庫信託部
    台中分公司帳戶內交易股票，再於當日下午自渠帳戶匯入該日挪用同額款項用以
    充銷平衡帳面，均以先行挪用款額事後再回補沖銷帳面逃避合庫五權支庫帳簿款
    額查核之工作掩飾其連續侵占犯行，足生損害於合庫五權支庫稽核帳簿款額之正
    確性，原先因其前開帳戶存款金額均足以沖銷挪用之金額而未經合庫五權支庫查
    覺，惟自八十九年十一月二十日起因其股票連連慘跌，加以融資面臨斷頭之危機
    ，為免其股票血本無歸乃仍基於前開概括犯意而變本加厲連續以上開方式挪用合
    庫五權支庫鉅額款項藉以保住其股票免受斷頭命運，致事後無法自其帳戶匯款沖
    銷挪用款額，迄八十九年十二月四日止，共計挪用侵占合庫五權支庫公款約達六
    百萬元（八十九年十一月二十日挪用五百二十萬元，八十九年十一月二十一日補
    回四百二十萬元，八十九年十一月二十四日先補回一百萬元，再挪用一百三十萬
  元，八十九年十一月二十九日挪用一百五十萬元，八十九年十二月四日先補回二
    百八十萬元，再挪用六百萬元。），加以年關將近其前開同事魏贈讚、廖繼清、
    施華惠、郭玉玲、陳朝審、張雪紅及親友張天淋、蔡愛玉、蔡建樑陸續催討借款
    及合庫五權支庫年底將會盤點查核各項帳簿款額，乙○○見無法掩飾連續侵占公
    款犯行，乃於八十九年十二月四日將上述侵占六百萬元之部份公款分別匯款至日
    盛證券股份有限公司大墩分公司、臺灣省合作金庫信託部台中分公司及同事魏贈
    讚、廖繼清、施華惠、郭玉玲、陳朝審、張雪紅及親友張天淋、蔡愛玉、蔡建樑
    等人帳戶，以清償證券融資、利息及同事、親友之借款。再於八十九年十二月五
    日下午三時許，利用職務之便進入合庫五權支庫存放現金之地下室金庫內，分三
    次以紙箱及帆布袋將其所掌管之公有財物金庫內現金四千七百萬元及美金十萬九
    千元搬遷一空侵占入己，放置於以其妻甲○○名義所購之車號Ｘ５－八二六七號
    紅色三陽雅哥自用小客車內駕車棄職潛逃，總計乙○○侵吞公款為五千三百萬元
    及美金十萬九千元。乙○○駕車離去後知其連續侵占犯行必將立即爆發而遭追緝
    ，適於八十九年十二月五日下午十八時許，駕車途經台中市第七期重劃區內發現
    有林有儀於八十九年十一月二十一日遭竊之車號Ｌ７－九四一三號自用小客車車
    牌兩面遭棄置於地，為逃避警方追緝，而突萌意圖為自己不法之所有之犯意將該
    他人暫時脫離掌管之遺失物侵占入己，將之懸掛在該Ｘ５－八二六七號紅色三陽
    雅哥自用小客車上使用。嗣乙○○得知台灣台中地方法院檢察署及警方業已發佈
    追緝並通令其親友不得收受該贓款及資助其逃亡，且認隨身攜帶該鉅款恐遭不法
    人士覬覦而遭不測，乃於八十九年十二月七日左右，將上開現金四千七百萬元及
    美金十萬九千元藏置於苗栗縣卓蘭鎮○○里○○鄰○○路山區靠近白布帆廿八號
    電線桿旁草叢內，嗣於八十九年十二月十六日下午十九時許，乙○○駕駛該懸掛
    車牌Ｌ７－九四一三號自用小客車於台中市○○路澄清醫院地下三樓停車場遭警
    方當場緝獲，並扣得乙○○前開挪用六百萬元中之部分款項現金三十四萬元、乙
    ○○所執有之存摺廿五本、匯款回條聯一本、存款憑條一本、放款繳款存根一份
    、匯款回條聯二份、融資現金償還申請書一份、契約書二本、客戶維持率不足查
    核表一份、支票二本等物，其中僅扣押物編號三張年春合庫活存存款存摺一本、
    編號五乙○○台中區中小企業銀行存摺一本（係日盛證券股票交易的存款存摺）
    、編號七張年春存摺九本、編號八匯款回條聯二十三張、編號九匯款回條聯七份
    、編號十一日盛證券融資現金償還申請書一冊（計七十三張）係乙○○供前開犯
    罪所用之物。並旋即循線於當晚二十二時三十五分許前往苗栗縣卓蘭鎮○○里○
    ○鄰○○路山區靠近白布帆廿八號電線桿旁草叢內當場取出前開兩箱紙箱及一帆
    布袋現金四千七百萬元及美金十萬九千元。
二、案經法務部調查局中部機動工作組、台中市警察局第四分局報請臺灣臺中地方法
    院檢察署檢察官偵查起訴。
    理    由
一、訊之被告乙○○對於右揭連續侵占公有財物、侵占遺失物等犯罪事實均坦承不諱
    ，核與被害人合庫五權支庫經理顏東潮、林有儀二人及證人張年春、黃清泉（合
    庫五權支庫自動櫃員機裝鈔員）、梁文良（合庫五權支庫臨時雇員）、劉菁雯（
    合庫五權支庫服務員）、張碧珍（合庫五權支庫副理）、陳麗莉（日盛證券股份
    有限公司大墩分公司營業員）等人所指訴暨證述之情節相符，而被告乙○○以侵
    占之公有財物款額分別匯款至不知情之債權人帳戶內以清償所拖欠之借款債務一
    情，亦經證人魏贈讚、廖繼清、施華惠、郭玉玲、陳朝審、張雪紅、張天淋、蔡
    愛玉、蔡建樑等人於法務部調查局中部機動工作組陳述綦詳，復有被告乙○○搬
    遷金庫現金作案錄影帶一捲、扣押物編號十六之被告乙○○八十九年十二月五日
    絕筆字條一份、新台幣四千七百萬元及美金十萬九千元領回保管書一份、合庫五
    權支庫被告乙○○挪用六百萬元明細表一份、車號Ｘ５－八二六七號自用小客車
    相片三幀、自用小客車車牌Ｌ７－九四一三號二面領回保管書乙份、車輛竊盜、
    車牌失竊資料個別查詢報表－－－－查詢車輛認可資料一份、合作金庫櫃員收付
    資金登記表乙冊、合作金庫自動櫃員機鈔票張數核算表乙冊、合作金庫櫃員收付
    款結算清單乙冊、合作金庫櫃員收付款查詢單乙冊、乙○○合庫○○三八九八帳
    號存摺八本、乙○○合庫三六七三七九帳號存摺五本、乙○○合庫一九三之三帳
    號存摺三本、乙○○合庫二四九九八八帳號存摺二本、乙○○合作金庫存摺四本
    、甲○○存摺六本、張年春存摺九本、日盛證券融資現金償還申請書乙冊（計七
    十三張）、乙○○合庫一四九八之一號支票簿乙本、乙○○合庫○○四九之八號
    支票簿乙本、匯款回條聯乙本、存款憑條乙本、放款繳款存根乙份、匯款回條聯
    二份、融資現金償還申請書乙份、契約書二本、客戶維持率不足查核表乙份、乙
    ○○挪用公有財物匯款之合庫五權支庫匯款申請書代收入傳票影本三十份等在卷
    可資佐證，被告乙○○自白經調查與事實相符，自得為認定被告犯罪之證據，本
    件事證至臻明確，被告乙○○犯行洵堪認定。
二、按參加有官股百分之五十以上之商業銀行，其服務之職員，應視為刑法上之公務
    員（最高法院六十九年台上字第二六八二號判例要旨參照）。查省屬之臺灣省合
    作金庫五權支庫係於九十年一月一日改制為合作金庫銀行五權分行，惟迄目前為
    止仍屬公營行庫，目前公股持股比例為百分之六十，此有合作金庫銀行五權分行
    九十一年三月十四日合金權字第○九一○○○一三二六號函附卷可按（見本院卷
    ）。另被告乙○○經本院向勞工保險局函查結果並未參加勞工保險，亦有該局九
    十年四月二十六日保承字第一○○六九九六號書函一份在卷可憑。是被告前揭犯
    行，參以首揭說明，被告於行為時應為依據法令從事於公務之人員。其次，人民
    向參加官股百分之五十以上之商業銀行申請開立各項存款帳戶時，銀行對外與存
    款戶間固係成立消費寄託（活期存款）及委任契約（支票存款）之私法上關係，
    且銀行之職員受銀行委託辦理此等業務時，其對外固係代表銀行與客戶間從事前
    開私法上之行為，惟就銀行職員與銀行內部規範業務之執行行為仍應屬廣義之依
    法令從事公務之行為，況貪污治罪條例係就行為人之公務員身分所制定之特別刑
    法，依特別法優於普通法之原則，本案自應有貪污治罪條例之適用。
三、被告乙○○於犯罪時係合庫五權支庫二等出納襄理，負責該合庫五權支庫現金出
    納及管理金庫等業務，合庫五權支庫雖改制為合作金庫銀行五權分行，惟迄目前
    為止仍屬公營行庫，目前公股持股比例為百分之六十，公股佔百分之五十以上，
    被告乙○○為依據法令從事公務之人員，核其所為，係犯貪污治罪條例第四條第
    一項第一款侵占公有財物罪、刑法第二百十三條第一項公務員登載不實罪、第三
    百三十七條侵占遺失物罪。辯護意旨雖謂被告所取得之金錢係存款客戶之存款，
    非屬合庫五權支庫款項，應非屬貪污治罪條例第四條第一項第一款之公有財物，
    所犯與貪污治罪條例第四條第一項第一款侵占公有財物罪之犯罪構成要件不符，
    而僅應該當刑法第三百三十六條公務或業務侵占罪云云。惟按寄託物為代替物時
    ，如約定寄託物之所有權移轉於受寄人，並由受寄人以種類、品質、數量相同之
    物返還者，為消費寄託。自受寄人受領該物時起，準用關於消費借貸之規定。消
    費寄託，如寄託物之返還，定有期限者，寄託人非有不得已之事由，不得於期限
    屆滿前請求返還。前項規定，如商業上另有習慣者，不適用之。又寄託物為金錢
    時，推定其為消費寄託，民法第六百零二條、第六百零三條分別定有明文。次按
    銀行接受無償存款，其與存戶間，乃屬金錢寄託關係，按寄託為金錢時，推定受
    寄人無返還原物之義務，僅須返還同一數額。又受寄人僅須返還同一數額者，寄
    託物之利益及危險，於該物交付時移轉於受寄人，為民法第六百零三條第一項及
    第二項所明定，本件存款倘確係被第三人所冒領，則受損害者乃上訴人銀行，被
    上訴人對於銀行仍非不得行使寄託物返還請求權，不能謂其權利已受侵害，而認
    銀行及其職員應對被上訴人負損害賠償責任，最高法院亦著有五十五年度台上字
    第三○一八號判例足資參照。經查被告乙○○所盜取之贓款均係合庫五權支庫庫
    存現金一節，亦有合作金庫銀行九十年五月十一日（九○）合金總業字第○八八
    一一號函一份在卷可考。是揆諸前揭法文規定及最高法院判例意旨，客戶既已將
    存款存入銀行，係屬消費寄託，該客戶之存款存入銀行時，該存款之所有權已移
    轉為受寄人之銀行所有，其利益及危險，當然移轉於受寄人，勿待贅言。從而，
    被告乙○○前開所盜取之贓款既均係合庫五權支庫庫存現金，自屬該合庫五權支
    庫公有財物無訛。辯護人前述所辯護謂被告所取得之金錢係存款客戶之存款，非
    屬合庫五權支庫款項，應非屬貪污治罪條例第四條第一項第一款之公有財物，所
    犯與貪污治罪條例第四條第一項第一款侵占公有財物罪之犯罪構成要件不符，而
    僅應該當刑法第三百三十六條公務或業務侵占罪云云，即有未合，難予憑採。被
    告乙○○所犯上開侵占公有財物罪、公務員登載不實罪間彼此間有方法結果之牽
    連關係，為牽連犯，應從一重之侵占公有財物罪處斷。而被告所為前開多次侵占
    公有財物行為，時間緊接，犯罪構成要件又復相同，顯係基於概括之犯意為之，
    為連續犯，爰依刑法第五十六條之規定以一罪論，並加重其刑。另被告所犯上開
    侵占遺失物罪與侵占公有財物罪間，犯意各別，犯罪構成要件不同，應予分論併
    罰。爰審酌被告乙○○係因沈淪股市，以致欠下鉅額債務，因而萌生不法所有意
    圖，一時貪念而誤觸法網，犯後於偵審中自白坦承犯行，且自金庫搬遷之侵占公
    有財物現金四千七百萬元及美金十萬九千元，亦已於經警查獲當天原封不動繳還
    合庫五權支庫，且有意變賣家產繳還侵占之六百萬元所得與合庫五權支庫等情、
    犯罪之動機、目的、手段、品行尚佳，並無不良前科，此有台灣台中地方法院檢
    察署刑案資料查註紀錄表一份在卷可按、所生危害及犯罪後頗具悔意，惟犯罪後
    迄今仍未與被害人達成民事和解，取得諒解等一切情狀，分別量處如主文所示之
    刑，所犯貪污治罪條例之罪部分並依法宣告褫奪公權，以資懲儆。被告乙○○自
    被害人處盜取之現金四千七百萬元及美金十萬九千元，已經歸還被害人合庫五權
    支庫，此有合庫五權支庫領回保管書一份附卷可按，爰不再為發還、追繳之諭知
    。另被告乙○○侵占所得公有財物六百萬元（含前開查獲時所扣得被告乙○○前
    開挪用六百萬元中之部分款項現金三十四萬元，待案經確定後，此扣案之現金三
    十四萬元，應發還被害人合庫五權支庫。），僅餘其餘公款五百六十六萬元（六
    百萬元減三十四萬元而得）應依貪污治罪條例第十條規定諭知追繳發還被害人臺
    灣省合作金庫五權支庫（現改制為合作金庫銀行五權分行），如全部或一部無法
    追繳時，應以其財產抵償之。扣案之扣押物編號八匯款回條聯貳拾張、編號九
    匯款回條聯柒份、編號十一日盛證券融資現金償還申請書壹冊（計柒拾張），
    均為被告乙○○供犯罪所用之物，且屬被告所有，業經被告乙○○供述在卷，爰
    依法併予宣告沒收之。至扣案之扣押物編號三張年春合庫活存存款存摺壹本、編
    號五乙○○台中區中小企業銀行存摺壹本（係日盛證券股票交易的存款存摺）、
    編號七張年春存摺九本雖亦均為被告乙○○供犯罪所用之物，惟其等存摺內，尚
    有張年春及被告乙○○其他合法之款項，爰不依法併予宣告沒收之，附此敘明。
    再其餘扣案之物，經核有非屬被告乙○○所有者，或有非供犯罪所用之物者，或
    有其中有其他合法之款項者，或有需當然諭知沒收者，且亦均非屬違禁物，爰不
    依法併予宣告沒收之，附此敘明。又貪污治罪條例第八條第二項規定：犯第四條
    至第六條之罪，在偵查中自白，如有所得並自動繳交全部所得財物者，減輕其刑
    ；因而查獲其他共犯者，減輕或免除其刑。被告乙○○雖於偵查中自白，然其並
    未將所得全部財物自動繳交，自無從援用貪污治罪條例第八條第二項之規定減輕
    其刑，併此敘明。
據上論斷，應依刑事訴訟法第二百九十九條第一項前段、貪污治罪條例第二條前段、
第四條第一項第一款、第十條第一項、第二項、第十七條、第十九條、刑法第十一條
前段、第五十六條、第二百十三條第一項、第三百三十七條、第五十五條、第三十七
條第二項、第四十二條第二項、第三十八條第一項第二款、罰金罰鍰提高標準條例第
一條前段、第二條，判決如主文。
中      華      民      國    九十一    年      四      月      二      日
                                        臺灣臺中地方法院刑事第四庭
                                            法  官      洪  俊  誠
右正本證明與原本無異。
如不服本判決，應於判決送達後十日內向本院提出上訴狀，上訴於臺灣高等法院臺中
分院(須附繕本)。
                                            書記官      胡  美  娟
中      華      民      國    九十一    年      四      月      二      日
附錄本案論罪科刑法條：
貪污治罪條例第四條 ：
  有下列行為之一者，處無期徒刑或十年以上有期徒刑，得併科新台幣一億元以下罰
  金：
  一  竊取或侵占公用或公有器材、財物者。
  二  藉勢或藉端勒索、勒徵、強占或強募財物者。
  三  建築或經辦公用工程或購辦公用器材、物品，浮報價額、數量、收取回扣或有
      其他舞幣情事者。
  四  以公用運輸工具裝運違禁物品或漏稅物品者。
  五  對於違背職務之行為，要求、期約或收受賄賂或其他不正利益者。
  前項第一款至第四款之未遂犯罰之。
貪污治罪條例第八條：
  犯第四條至第六條之罪，於犯罪後自首，如有所得並自動繳交全部所得財物者，減
  輕或免除其刑；因而查獲其他共犯者，免除其刑。
  犯第四條至第六條之罪，在偵查中自白，如有所得並自動繳交全部所得財物者，減
  輕其刑；因而查獲其他共犯者，減輕或免除其刑。
貪污治罪條例第十條：
  犯第四條至第六條之罪者，其所得財物，應予追繳，並依其情節分別沒收或發還被
  害人。
  前項財物之全部或一部無法追繳時，應追徵其價額，或以其財產抵償之。為保全前
  二項財物之追繳、價額之追徵或財產之抵償，必要時得酌量扣押其財產。
貪污治罪條例第十七條：
  犯本條例之罪，宣告有期徒刑以上之刑者，並宣告遞奪公權。
刑法第二百十三條：
  公務員明知為不實之事項，而登載於職務上所掌之公文書，足以生損害於公眾或他
  人者，處一年以上七年以下有期徒刑。
刑法第三百三十七條：
  意圖為自己或第三人不法之所有，而侵占遺失物、漂流物或其他離本人所持有之物
  者，處五百元以下罰金。
(罰金部份業經提高十倍為五千元)
